【裁判字號】    97,竹簡,239
【裁判日期】    970418
【裁判案由】    拆屋還地
【裁判全文】
臺灣新竹地方法院民事簡易判決        97年度竹簡字第239號
原      告  甲○○
被      告  乙○○
上列當事人間拆屋還地事件，本院於民國97年3月13日辯論終結
，判決如下：
    主      文
被告應將坐落新竹縣竹北市○○段303地號土地上，如附圖標示
1-2-3-4範圍（即著黃色之範圍）所示，面積七點二平方公尺之
鐵皮建物，以及標示0-0-0-0-0-00範圍（即著粉紅色之範圍）所
示，面積四十點六四平方公尺之圍籬及水泥地予以拆除，並將上
開占用的土地返還予原告。
訴訟費用由被告負擔。
本判決第一項得假執行。
    事實及理由
壹、程序部分：
    按訴狀送達後，原告不得將原訴變更或追加他訴，但有下列
    各款情形之一者，不在此限：二、請求之基礎事實同一者；
    ... 七、不甚礙被告之防禦及訴訟之終結者。民事訴訟法第
    二百五十五條第一項第二款及第七款定有明文。次按所謂請
    求之基礎事實同一，係指變更或追加之訴與原訴之主要爭點
    有其共同性，各請求所主張之利益在社會生活上可認係屬同
    一或關連之紛爭，而就原請求之訴訟及證據資料，於繼續審
    理時，在相當程度範圍內具有同一性或一體性，得期待於後
    請求之審理予以利用，俾先後兩請求得在同一程式中一併解
    決，避免重複審理者，自屬之。判斷是否合於民事訴訟法第
    二百五十五條第一項第二款之「請求之基礎事實」同一，應
    考慮被告之防禦權是否受到不利益及在訴訟之過程，准予為
    訴之變更、追加後，原來已經進行過之訴訟資料與證據資料
    ，有無繼續使用之可能性及價值，最高法院90年度臺抗字第
    287號、90年度臺抗字第519號裁判意旨可資參照。查，本件
    原告起訴時，因尚未經地政人員現場實施測量，原係主張本
    於土地所有權之法律關係，請求被告應將坐落新竹縣竹北市
    ○○段303地號土地（以下簡稱系爭土地）上、面積「約」1
    5坪之地上建物予以拆除，並返還占用之土地予原告（按原
    告上開聲明之本意，乃係請求被告拆除地上物返還土地之範
    圍，應以地政事務所人員之實測結果為準），嗣於訴訟中，
    經其聲請而由本院囑託新竹縣竹北地政事務所人員至系爭土
    地，按原告所指界被告占用其系爭土地之範圍予以測量後，
    原告乃依據地政人員之測量結果，將其聲明變更為：被告應
    將坐落系爭土地上，如新竹縣竹北地政事務所以97年1月28
    日北地所測辰字第0970000413號函發文檢送到院之複丈成果
    圖（以下簡稱附圖）上標示1-2-3-4範圍（即著黃色之範圍
    ）所示，面積7.20平方公尺之鐵皮建物，以及標示0-0-0-0-
    0-00範圍（即著粉紅色之範圍）所示，面積40.64 平方公尺
    之圍籬及水泥地予以拆除，並將上開佔用的土地返還予原告
    ，此核係屬原告更正、補正其聲明請求之範圍，尚無涉及聲
    明之擴張或減縮之問題。其後原告復主張兩造就前開被告占
    用原告系爭土地乙事，曾於96年3月22日在竹北市調解委員
    會達成調解之協議，經被告同意拆屋還地，雙方並簽立有調
    解書一紙為證，為此，原告乃主張追加依該調解書協議之法
    律關係，以為本件之請求，並陳稱前開所主張之二法律關係
    之間係屬選擇合併之關係等語。經查，原告追加依兩造所簽
    訂之調解書之法律關係請求部分，依照原告之主張，兩造之
    所以簽立該調解書之原因事實，與原告先前本於土地所有權
    之法律關係之請求，其請求所依據之原因事實，均係因原告
    主張其所有之系爭土地遭被告占用，遂請求被告拆屋還地而
    生之紛爭而起，是原告前後兩訴之主張，其主要爭點有共同
    性，且原告前訴本於土地所有權所主張之原因事實及請求內
    容，與其後追加之調解書之法律關係所主張之請求內容及原
    因事實，亦有部分存在有相互關連之情形，故原告此部份追
    加之請求，核與原告起訴時依土地所有權關係所為之請求，
    其基礎之事實可謂同一，且無礙於被告之防禦及訴訟之終結
    ，雖被告不同意原告此部份之追加，然揆諸上開之規定，原
    告此部份所為之追加，程序上應予准許，合先敘明。
貳、實體部分：
一、原告主張：
（一）緣系爭土地係屬原告所有，隔壁同地段302地號土地（下
      稱302地號土地）則為被告所有，被告原在其所有之302
      地號土地上興建建物，竟越界侵占原告所有之系爭土地，
      並在系爭土地上搭建鐵皮建物及鐵皮圍籬，且鋪設有水泥
      地，而系爭土地遭被告所占用之範圍及面積，依本院囑託
      新竹縣竹北地政事務所派員測量後，經該所檢送到院之測
      量結果即附圖所示，其中鐵皮建物部分，係占用原告系爭
      土地如附圖所示之1-2-3-4、即著黃色之範圍，面積為7.
      20平方公尺，另圍籬及水泥地部分，係占用原告系爭土地
      如附圖所示之0-0-0-0-0-00、即著粉紅色之範圍、面積為
      40.64平方公尺，總計原告系爭土地遭被告占用之面積達
      47.84平方公尺，而被告占用原告之前述土地，對原告而
      言並無何合法占用權源。嗣經原告請求，兩造於96年3月
      22日在竹北市調解委員會達成調解協議，被告同意於96年
      9月30日前，按照新竹縣竹北地政事務所實測之結果，將
      其占用系爭土地之地上物拆除，並將占用之土地返還予原
      告，詎被告屆期未依約履行，屢經原告催促，被告均置之
      不理，為此原告爰依系爭土地所有權及兩造所成立之調解
      書協議之法律關係，依照選擇合併之法律關係，請求被告
      將其占用系爭土地之地上物拆除，並返還占用之土地予原
      告，並聲明：（一）被告應將坐落系爭土地上，如附圖1-
      2-3- 4範圍（即著黃色之範圍）所示，面積7.20平方公尺
      之鐵皮建物，以及0-0-0- 0-0-00範圍（即著粉紅色之範
      圍）所示，面積40.64平方公尺之圍籬以及水泥地予以拆
      除，並將上開佔用的土地返還予原告；（二）訴訟費用由
      被告負擔等語。
（二）對被告抗辯之陳述：
  １、被告雖辯稱：該302地號土地，在其未向陳耀興購買前，
      其上原有之鐵皮屋位置，均係坐落在該302地號土地之範
      圍內，並未占用到系爭土地，其後其向陳耀興購買該土地
      之後，為辦理過戶，乃先將該原有之鐵皮屋拆除，於過戶
      後，其再按該原鐵皮屋之舊址，重新再蓋好鐵皮屋，顯見
      其該重新搭蓋之鐵皮屋，並未有逾越地界占用原告系爭土
      地之情事云云，原告予以否認，概兩造現有之系爭土地及
      該302地號土地，原係由同一筆土地所分割出來，分割前
      之土地地號為番子坡段197-4地號，原為原告與弟弟陳耀
      興等所共有，上開共有之土地於陳耀興在其上蓋好鐵皮屋
      之後，才分割成番子坡段197-17及197-16地號土地，而由
      原告分得197-16地號土地，陳耀興分得197-17地號土地，
      嗣於92年間經土地重測後，才分別變更為泰和段303、302
      地號。又被告固係自陳耀興處購得該舊番子坡段197-17地
      號土地，惟被告購入該土地後卻未測量該土地實際之界址
      ，且誤以為該土地之界址，係與其上原有鐵皮屋之範圍相
      同，況於被告重蓋鐵皮屋時，原告也曾告知被告要先測量
      其302地號土地之地界，惟被告卻置之不理，是被告上開
      所辯云云，並不足採。
  ２、被告又辯稱：兩造土地間之界址，係因重測時發生錯誤，
      且係因於重測時，地政人員依原告單方面錯誤之指界而測
      量，始會導致於重測後之地籍圖，於兩造土地間之該界址
      線，往被告之土地方向錯誤地偏移，造成所謂被告之地上
      物占用原告之系爭土地云云，原告亦予以否認。概一般土
      地間之地界在重測後都會有所變動，然其間之地界仍應以
      重測後者為準，且被告之該302地號土地面積在重測後反
      而增加，如係如被告所稱地界於重測時係往被告土地之方
      向予以錯誤地偏移，何以被告之該土地之面積於重測後反
      而增加？況原告亦否認有於重測指界時，錯誤指界之情形
      ，是被告所辯云云，並不足採。
  ３、至被告另辯稱：係因調解委員於調解時，對其表示依測量
      結果其地上物有占到系爭土地，其乃誤以為其地上物真有
      占用到系爭土地，於陷於錯誤之情況下，始於九十六年三
      月二十二日與原告簽立該調解書，且縱認其非因錯誤而簽
      立該調解書，該調解書之內容亦屬無效云云，原告亦予以
      否認。概兩造第一次（按係在九十六年三月二十二日調解
      之前）於竹北市調解委員會調解無結果之後，被告申請地
      界測量時，地政人員就曾告知被告地界往其土地方向偏移
      之情形，也有指明雙方土地確實之界址，並在界址處釘釘
      子，當時被告既已知悉兩造土地確切之界址，即可看出其
      地上物所占用原告土地之範圍，且被告當時即已發現兩造
      間土地之界址，往其土地之方向偏移很大，則其在此種認
      知之下，猶同意其後於九十六年三月二十二日與原告訂立
      該調解書，並於調解書內承認其地上物有占用原告之系爭
      土地，且同意拆除該占用之地上物及返還土地予原告，則
      被告嗣後再於本件訴訟中辯稱其係因錯誤而成立該調解書
      ，並主張撤銷錯誤之意思表示云云，顯不能成立。又該調
      解書既係兩造於調解委員前所成立簽訂，其內容即屬合法
      有效，絕無被告所稱其內容係屬無效云云。
二、被告答辯：
    被告就新竹縣竹北地政事務所測量結果之前述之附圖，其形
    式上真正固不爭執，惟否認其有越界占用原告系爭土地之情
    形，辯稱：
（一）伊所有之302地號土地，係其於92年6月間，與原告弟弟陳
      耀興簽訂買賣契約書，向陳耀興所購買，簽約當時兩造之
      土地均尚未重測，而伊所購買之該土地，重測前之地號為
      番子坡段197-17地號，且該197-17地號土地上面，原本即
      建有鐵皮屋，鐵皮屋之位置都在197-17地號土地之範圍內
      ，在陳耀興將197-17地號（即重測後泰和段302地號）土
      地過戶給伊之前，鑒於農地（197-17地號土地為農地）過
      戶須清除地上物，伊遂將地上原有之鐵皮屋拆掉，藉以完
      成過戶手續，並於93年5月5日完成土地移轉登記至伊名下
      。嗣伊係於95年間依照上開鐵皮屋原來之地樁，在所有之
      302地號土地之範圍內，重新再蓋鐵皮屋，由此，顯見伊
      所搭蓋之鐵皮屋，並未有逾越地界占用原告系爭土地之情
      事。
（二）兩造之土地曾於92年8、9月間重測，重測前系爭土地之地
      號為番子坡段197-16地號，於重測之前，當時系爭土地與
      該番子坡段197-17地號兩筆土地之界址，依新竹縣竹北地
      政事務所92年7月22日北圖謄字第6463號地籍圖謄本所示
      ，係自靠北側處位於同地段197-12地號（即重測後泰和段
      299地號）土地與197-16地號土地間之界址（即位於竹北
      市○○街172巷19弄1號房屋東側牆壁之外沿），經過伊土
      地上水溝蓋之中間，筆直往竹北市○○街方向延伸連成一
      直線。於92年8、9月間兩造土地重測指界時，上開伊所購
      買之197-17地號土地，因伊尚未完成移轉登記，伊非土地
      所有權人，並無權利參與指界，而土地原所有權人陳耀興
      因已經將該筆土地出售給伊，亦未到場指界，當時僅有原
      告在場指界。惟原告於指界時，卻將兩造土地間之界址線
      ，往伊之土地（即302地號土地）方向偏移，致依原告指
      界重測後之結果，兩造土地間之界址，係自北而南往靠伊
      土地之方向偏移內縮，與原本之界址線，係自位於北邊即
      前述之同地段197-12地號（即重測後泰和段299地號）土
      地與197-16地號土地間之界址（即位於竹北市○○街172
      巷19弄1號房屋東側牆壁之外沿），往中和街方向成一直
      線之應有之位置不符，故重測後兩造土地間之地籍線，顯
      然有偏向伊所有土地方向之錯誤。至於原告主張重測後伊
      該三０二地號土地之面積有增加一事，伊沒有意見，但伊
      該土地面積之增加，係由另外一方之土地所增加進來，與
      原告之系爭土地並無關連。
（三）又就本件所謂越界建築一事，兩造曾聲請竹北市調解委員
      會調解二次，第一次聲請調解時，原告聲稱所有之土地遭
      伊之工廠所占用，但為伊所否認，雙方因此並未達成調解
      協議，伊也於第一次調解不成立後，向新竹縣竹北地政事
      務所申請測量，測量之結果，即為卷內所附之九十六年三
      月二十二日調解書後面所附之複丈成果圖（以下簡稱該複
      丈成果圖），伊當時從該複丈成果圖，發現所有之302地
      號土地之界址，業已往其土地之方向偏移，惟伊當時認為
      偏移之幅度並不大，只有一點點。旋於96年3月22日，原
      告聲請第二次調解，當時調解委員看了前述之該複丈成果
      圖後，告知伊土地經過重測後，地籍線不可能再改，且說
      伊之建物有占用到原告之系爭土地，並勸伊拆屋還地，伊
      當時對於前手陳耀興於土地重測時並未到場指界一事，並
      不知情，因而誤信原告及調解委員之說詞，以為自己真得
      有占用原告之系爭土地，因此才與原告簽立該調解書，同
      意將所謂占用原告系爭土地之地上物拆除，並將占用之土
      地返還予原告，故上開調解書係在伊對所調解之事實認識
      不清，意思表示陷於錯誤之情況下所簽立，伊於九十七年
      三月十三日開庭時，已當庭向原告主張撤銷該調解書之錯
      誤意思表示，倘無法撤銷上開錯誤之意思表示，則伊亦主
      張該調解書之內容係無效而不能拘束被告，則原告主張依
      該調解書據以為本件之請求，即屬無理由。
（四）爰聲明：１、請求駁回原告之訴；２、訴訟費用由原告負
      擔。
三、本院之判斷：
（一）兩造間不爭執之事項：１、被告所有之該302地號土地，
      係前於九十二年六月間由被告與原告之弟陳耀興簽約，向
      陳耀興所購買，於簽約購買當時，該筆土地與系爭土地均
      未經重測，係於被告購買之後，始於九十二年八、九間經
      進行重測，而於重測進行地籍調查當時，陳耀興及被告均
      未到場，就該302地號（重測前為番子坡段一九七之十七
      地號）與系爭土地（重測前為番子坡段一九七之十六地號
      ）間之界址所在為何予以指界，惟原告於當時有到場指界
      ，又被告係於重測之後，於九十三年五月五日受領取得該
      302地號土地之所有權移轉登記；２、系爭土地與同段被
      告所有之302地號土地，先前均係於九十一年間，自重測
      前之同一筆土地即番子坡段一九七之四地號土地所同時分
      割出來，其中系爭土地當時分割出來之地號為番子坡段一
      九七之十六地號，面積為二０二三平方公尺，該302地號
      土地當時分割出來之地號為番子坡段一九七之十七地號，
      面積為七四九平方公尺，且當時該二筆土地之分割線（即
      地籍線），依分割當時地政人員之測量成果圖所示，係與
      當時之番子坡段一九七之十二地號（即重測後之二九九地
      號土地）與一九七之十六地號土地間之地籍線之間，沿著
      往竹北市○○街之方向成一直線，惟依重測後之目前之地
      籍圖所示，系爭土地與302地號土地間之地籍線，與上開
      之重測後之二九九地號與三０三地號土地間之地籍線間，
      並未成一直線，而係在系爭土地與該302地號土地間之界
      址線處，係往該302地號土地之方向內縮之情，亦為兩造
      所不爭執（見九十六年十二月二十日勘驗筆錄及簡圖），
      且有新竹縣竹北地政事務所於九十六年十二月四日以北地
      所測東字第0960 006525號函檢送到院之九十一年間之該
      地政事務所之土地複丈成果圖及面積計算表、土地複丈結
      果通知書、重測前之舊地籍圖（以上均影本）在卷可憑；
      ３、兩造就本件爭議，曾於96年3月22日在竹北市調解委
      員會達成協議簽訂有調解書，依該調解書內所載，被告同
      意於96年9 月30日前，按照該複丈成果圖上1～8所示鐵皮
      屋之範圍，拆除越界搭建在原告系爭土地上之鐵皮屋等建
      物，並將越界之土地返還予原告，且約定前揭越界之面積
      以新竹縣竹北地政事務所實測為準之情，為兩造所不爭執
      ，並有新竹縣竹北市公所於九十六年十二月二十八日函送
      到院之該調解書及所附之該複丈成果圖影本在卷可憑；４
      、經新竹縣竹北地政事務所測量人員依「重測後之地籍圖
      所示之地籍線為準」，依原告所指界被告地上物占用系爭
      土地之情形予以測量結果，依附圖所載，其中被告之鐵皮
      建物，係占用原告系爭土地如附圖所示之1-2-3-4、即著
      黃色之範圍，面積為7.20平方公尺，另被告之圍籬及水泥
      地，係占用原告系爭土地如附圖所示之0-0-0-0-0-00、即
      著粉紅色之範圍、面積為40.64平方公尺之土地。
（二）茲本件兩造間有爭執，首應予審究者，在於：１、原告主
      張依兩造於九十六年三月二十二日簽訂之該調解書協議之
      法律關係，據以為本件之請求，是否有理由？被告辯稱其
      係於錯誤之情況下始簽立該調解書，並主張撤銷該錯誤意
      思表示之調解書乙節，是否可採？２、被告辯稱該九十六
      年三月二十二日簽立之調解書內容係屬無效乙節，是否堪
      以成立？
（三）經查：
  １、依兩造於九十六年三月二十二日所簽訂之該調解書內容，
      係載為：「聲請人（即本件原告）所有坐落於本市○○段
      三０三地號土地，與對造人（即本件被告）所有坐落於同
      段三０二地號相鄰，對造人越界聲請人所有上開土地，在
      該土地上搭建鐵皮屋等使用，兩造發生糾葛，經本會調解
      成立，其條件如次：一、對造人願拆除越界聲請人上開土
      地上所建之鐵皮屋等建物如附圖所示1-8，並將越界之土
      地返還聲請人，對造人應於九十六年九月三十日內完成。
      二、前揭越界面積以竹北地政事務所實測為準據。三、兩
      造其餘之民事請求拋棄。四、以下空白。」之情，且該份
      調解書後面，並附有前述之該複丈成果圖影本一份，而於
      該份複丈成果圖上，係標示出被告在其所有之三０二地號
      土地及鄰地二九一地號土地上，所搭建之鐵皮屋之範圍，
      且該範圍係以編號1至8等八個點間之連接線予以標出（此
      為兩造於九十七年一月十五日庭訊時所自承，見該日之筆
      錄），而依該1至8等八個點之連接範圍所示，其中在位於
      第1點及第8點之虛線連接線處至該複丈成果圖上所示該三
      ０二地號與三０三地號土地間之地籍線，其間所形成之該
      長方形部分，已可看出係當時地政人員測量時，所測出之
      該鐵皮建物超出三０二地號土地外，所占用到系爭土地之
      範圍。
  ２、次查，被告不爭執上開調解書所附之該複丈成果圖，係其
      於第一次與原告進行調解時，因原告聲稱其之鐵皮工廠建
      物侵占到原告之系爭土地，惟其認為沒有，雙方調解未成
      立「之後」，由其向竹北地政事務所申請測量，藉以測出
      其該鐵皮工廠坐落之位置，且於測量結果出來之後，其有
      發現其該三０二地號土地之地界被移過，且於地政人員測
      量時，其當時亦有在場，而地政人員當時在現場亦有指出
      雙方土地界址之位置，且還有在界址之處釘釘子，其於當
      時即發現何以其土地之界址被偏移那麼大等情（此見本院
      九十七年一月十五日筆錄第二頁、第四頁），又依上述該
      複丈成果圖所示，並參諸前述系爭土地與該三０二地號土
      地於重測後，依重測後之地籍圖所示，該二筆土地間之地
      籍線，與重測前相較，係明顯往三０二地號土地之方向偏
      移、內縮之情，可見於九十五年一月二十四日被告申請竹
      北地政人員至現場實施測量時，當時地政人員於現場實地
      指出系爭土地與該三０二地號土地間之地界，並進而劃出
      鐵皮建物坐落之土地位置時，係以重測後之地籍圖所示之
      地籍線為準，被告始會於當時，如其前所陳述，發現系爭
      土地與其所有之該三０二地號土地間之界址，被往其該三
      ０二地號土地之方向偏移甚大，並發現依當時地政人員所
      指該二筆土地間之界址予以測量結果，其之鐵皮建物有占
      用到系爭土地之情事。
  ３、復查，被告自承其於九十六年三月二十二日與原告欲訂立
      前述該調解書時，因調解委員當時看了前述該複丈成果圖
      後，即向其表示其之建物有占用到原告之系爭土地，並勸
      其要拆屋還地予原告，且當時調解委員並向其表示經過測
      量之後，其之建物有占到原告之系爭土地，且表示既然已
      經測量了（按即重測過），地籍線不可能再改等情，其當
      時始以為真有占用到原告之土地，始簽立該調解書等語（
      見九十七年三月十三日筆錄第一頁），準此以觀，參酌前
      述被告於九十五年一月二十四日委託地政人員在現場測量
      時，亦即在九十六年三月二十二日調解日之前，其已發現
      地政人員當時所指之系爭土地與該三０二地號土地間之界
      址，與其原先所認知者有明顯之差距，係往其該三０二地
      號土地之方向偏移、內縮之情，以及兩造於該九十六年三
      月二十二日簽立之調解書內，已約明並明確提及：「聲請
      人（即本件原告）所有坐落於本市○○段三０三地號土地
      ，與對造人（即本件被告）所有坐落於同段三０二地號相
      鄰，【對造人越界聲請人所有上開土地，在該土地上搭建
      鐵皮屋等使用，兩造發生糾葛，經本會調解成立，其條件
      如次：一、對造人願拆除越界聲請人上開土地上所建之鐵
      皮屋等建物如附圖所示1-8，並將越界之土地返還聲請人
      ，對造人應於九十六年九月三十日內完成。二、前揭越界
      面積以竹北地政事務所實測為準據。】」之情，可認，於
      九十六年三月二十二日調解當時，被告係於認為系爭土地
      與該三０二地號土地間之界址線，係以重測後之地籍線為
      準之認知之下，承認其前述之建物有占用到系爭土地，並
      進而同意以重測後之地籍線作為測量之基準，而將經過地
      政人員測量後，所確定屬其所有、並越界占用系爭土地之
      建物範圍，於九十六年九月三十日之前予以拆除，並返還
      占用之土地予原告。是縱然被告辯稱：於九十六年三月二
      十二日調解當時，其未看到該複丈成果圖，而原告就此亦
      不爭執（此見九十七年一月十五日筆錄第一頁），惟揆諸
      前開之說明，仍可認定兩造於簽訂該調解書時，雙方當時
      係有認知到係以重測後之地籍線為準，並由地政人員依此
      地籍線為準，加以測出被告建物占用系爭土地之範圍，作
      為被告應拆除地上物並返還土地予原告之標的範圍，是此
      部分約定之標的尚屬可得確定，並不會因當時被告未看到
      該複丈成果圖，致有調解書約定之標的內容不明確之情事
      存在。
  ４、雖被告辯稱：其於九十六年三月二十二日調解當時，係因
      誤信調解委員所述之「兩造土地間之地籍線，應以重測後
      之地籍線為準，且土地既經重測，其地籍線既已變更，即
      不能再改回來」等情，乃誤以為其之前述之鐵皮建物等地
      上物，有占用到原告之系爭土地，始會與原告訂立如前述
      內容之調解書，是其係於錯誤之情況下，始會與原告簽訂
      該調解書，爰於九十六年三月十三日當庭向原告表示撤銷
      該錯誤之調解書意思表示等語，惟此為原告所否認，陳稱
      ：被告並未因意思表示錯誤而與原告訂立前述內容之調解
      書，其不得主張撤銷等語。經查：
    (1)按「和解不得以錯誤為理由撤銷之。但有下列事項之一者
      ，不在此限：一、和解所依據之文件，事後發見為偽造或
      變造，而和解當事人若知其為偽造或變造，即不為和解者
      。二、和解事件，經法院確定判決，而為當事人雙方或一
      方於和解當時所不知者。三、當事人之一方，對於他方當
      事人之資格或對於重要之爭點有錯誤，而為和解者。」，
      民法第七百三十八條已有規定。查，依前所述，兩造於九
      十六年三月二十二日簽訂有前述內容之調解書，而被告於
      該調解書內，已同意將其越界占用原告系爭土地之鐵皮屋
      等建物予以拆除，並將占用之土地返還予原告，雙方並表
      明越界面積以竹北地政事務所實測為準據，且並約定其餘
      之民事請求拋棄，已如前述，則核諸兩造所簽訂該調解書
      之內容以觀，可認兩造當時係屬成立民法第七百三十六條
      所定之和解。而依前述民法第七百三十八條之規定，被告
      本不得以其與原告訂立該調解書成立和解時，係有錯誤為
      由而主張撤銷該和解之意思表示，此外，被告復未能進一
      步主張及舉證其有符合民法第七百三十八條但書所定之得
      主張撤銷該和解意思表示之事由存在，是其以錯誤為由主
      張撤銷該調解書之意思表示，已乏依據。
    (2)況縱認（純係假設語氣）兩造於九十六年三月二十二日所
      簽訂之前述調解書，非屬前述民法所定之和解，惟按「意
      思表示之內容有錯誤，或表意人若知其事情即不為意思表
      示者，表意人得將其意思表示撤銷之。但以其錯誤或不知
      事情，非由表意人自己之過失者為限。當事人之資格，或
      物之性質，若交易上認為重要者，其錯誤，視為意思表示
      內容之錯誤。」，民法第八十八條第一項、第二項固定有
      明文，惟按上開條文所指之錯誤，乃係指表意人為表示時
      ，因認識不正確或欠缺認識，以致內心的效果意思與外部
      的表示行為不一致，且錯誤的形態通常可區分為表示內容
      的錯誤與表示行為之錯誤，而動機的錯誤原則上不構成意
      思表示內容之錯誤，除非合於民法第八十八條第二項所定
      者，始能例外視為係屬意思表示內容之錯誤，而得於表意
      人無過失之情況下，在意思表示後一年內主張予以撤銷。
      查，就本件而言，依前所述，被告原於九十六年三月二十
      二日進行調解之前，在地政人員於九十五年一月二十四日
      至現場進行指界測量時，已認知到地政人員所指兩造土地
      間之界址所在，與其原先所認知之界址線不同，係往其土
      地之方向偏移、內縮，且依地政人員當時之指界測量結果
      ，其所有之鐵皮建物有占用到系爭土地之情事，而其後被
      告於兩造在九十六年三月二十二日進行調解時，被告係於
      調解委員告知其依測量結果之該複丈成果圖所示，其之建
      物有占到系爭土地，並稱地籍線應以重測後公告確定者為
      準，被告於聽信調解委員該等陳述之下，乃認為雙方土地
      間之地籍線，係以重測後者為準，並進而表示出承認其地
      上物有越界占用到原告系爭土地之意思，並對外向原告表
      示其同意於九十六年九月三十日前，將占用原告系爭土地
      之鐵皮屋等建物拆除，並將占用之土地返還予原告，並因
      此與原告達成如前述內容之調解書之協議。是從被告於調
      解當時，對原告所為之如前述之意思表示之決定過程及意
      思表示之內容即調解書之內容觀之，可認其於意思表示決
      定過程中所形成之內心之效果意思（即本於界址線係以重
      測後者為準，而承認其建物有占用到原告之系爭土地，並
      決定且同意將其占用系爭土地之建物拆除與返還土地予原
      告），與其之後表示在外之行為及意思之內容（即對原告
      承認越界建築並同意拆除越界建物及將占用之土地返還予
      原告），並無不一致之情形存在，充其量僅能認為其於調
      解當時，在形成其內心之效果意思及對外之表示行為時，
      係因調解委員之前述表示內容及勸說而受到影響，則揆諸
      前述民法第八十八條有關錯誤之規定及前開之說明，僅能
      認為被告此時僅發生有動機之錯誤，尚難認已屬符合意思
      表示內容或表示行為錯誤之情形，亦難認已符合民法第八
      十八條第二項所定得視為意思表示內容錯誤之情事，則被
      告主張依民法第八十八條有關錯誤之規定，予以撤銷其該
      調解書之意思表示乙節，已乏依據。
    (3)再查，縱認被告所為如上開調解書內容之意思表示，已符
      合民法第八十八條所定錯誤之要件，惟查，被告既於調解
      之前，即已知悉重測後之地籍線所在位置，與重測前之地
      籍線，亦即其原本所認知者，已有所不同，惟兩造間該二
      筆土地間之真正界址應位於何處，遇到如本件般於重測前
      後地籍線位置有所不同時，如被告能於九十六年三月二十
      二日與原告進行第二次調解之前，能夠先自行請教專業人
      員，當能於該調解書簽立之前，即能知悉該界址之所在，
      不當然即以重測後之地籍線為準，然被告疏於為此一行為
      ，以致其於調解當時，遽而聽信調解委員所稱兩造間土地
      之地籍線應以重測後者為準，或自己主觀上認知應以重測
      後者為準，乃進而與原告成立上開內容之調解書，準此，
      即難認被告就其此一錯誤意思表示或不知事情，並無過失
      ，則揆諸民法第八十八條第一項但書之規定，亦難認被告
      得再以錯誤為由主張撤銷其意思表示。
    (4)綜上所述，可認被告辯稱其係因錯誤而與原告訂立前述內
      容之調解書，並本於錯誤為由，進而主張撤銷該錯誤之調
      解書意思表示內容云云，尚難以成立。
  ５、至於被告另辯稱九十六年三月二十二日該調解書之意思表
      示內容，縱使其並非錯誤而為，惟該調解書之內容亦屬無
      效乙節，惟此亦為原告所否認，而被告並未進一步主張及
      舉證該調解書之內容，有何無效之事由及情事存在，且本
      院揆諸前述該調解書之約定內容，亦可認其內容尚屬適法
      、可能及得確定，亦無何違反法律之強制規定或公序良俗
      之情形，是被告辯稱該調解書之內容係屬無效云云，亦嫌
      無據。
（四）依上所述，被告既於九十六年三月二十二日，與原告簽訂
      如前述內容之調解書，並於當時同意以重測後之地籍線為
      準，且承認其之鐵皮屋等建物有越界占用到原告之系爭土
      地，並進而同意依竹北地政事務所嗣後之實地測量為準，
      而同意於九十六年九月三十日前，將其該越界占用原告系
      爭土地之鐵皮屋等建物予以拆除，並將占用之土地返還予
      原告，是兩造於當時既已有效成立該調解書之協議，被告
      即應受到該協議之拘束。而因前述附圖所示之測量結果，
      係地政人員按照重測後之地籍圖所示之地籍線，所予以實
      地測出被告之前述鐵皮屋等建物，即鐵皮建物、圍籬及水
      泥地，所占用原告系爭土地之位置及面積，且其測量之結
      果，並無超出該九十六年三月二十二日調解書內，被告所
      承諾願拆除之地上物暨願返還予原告之土地之範圍。從而
      ，原告主張本於該九十六年三月二十二日與被告成立之該
      調解書協議之法律關係，訴請被告將占用其系爭土地之如
      附圖所示之1-2-3-4、即著黃色之範圍，面積7.20平方公
      尺之鐵皮建物，及如附圖所示之0-0-0-0-0-00、即著粉紅
      色之範圍、面積40.64平方公尺之圍籬及水泥地予以拆除
      ，並將上開占用之土地返還予原告乙節，於法即屬有據，
      應予准許。
（五）假執行之宣告：
      本件為簡易訴訟程序所為被告敗訴之判決，爰依民事訴訟
      法第三百八十九條第一項第三款之規定，依職權宣告假執
      行。
（六）至原告另主張依物上請求權之法律關係，為本件之請求部
      分，因原告主張其與前開經判准之法律關係，係屬選擇合
      併之關係，故不另論之；又本件判決之基礎已臻明確，兩
      造其餘之攻擊、防禦方法及舉證，核與判決結果無影響，
      爰不一一予以論列，併此敘明。
參、據上論結，本件原告之訴為有理由，依民事訴訟法第四百三
    十六條第二項、第七十八條、第三百八十九條第一項第三款
    ，判決如主文。
中    華    民    國    97    年    4     月    18    日
                  新竹簡易庭    法  官  鄭政宗
以上正本係照原本作成。
如對本判決上訴，須於判決送達後20日內向本院提出上訴狀。
中    華    民    國    97    年    4     月    18    日
                                書記官  曾柏方


司法院資訊處製作；財團法人民間司法改革基金會備份。
